臺灣嘉義地方法院行政訴訟判決
110年度交字第23號
原      告  葉和昇

被      告  交通部公路總局嘉義區監理所 

代  表  人  黃萬益
訴訟代理人  程大嶽
上列當事人間交通裁決事件，原告不服被告中華民國110年3月21
日嘉監裁字第70-L00000000號裁決，提起行政訴訟，本院判決如
下：
    主  文
原處分撤銷。
訴訟費用新臺幣參佰元由被告負擔。
    理  由
壹、程序事項：
一、本件被告之代表人原為李輝宏，嗣變更為黃萬益，茲據新任
    代表人黃萬益聲明承受訴訟，經核並無不合，應予准許。
二、本件係因原告2次行為分別違反道路交通管理處罰條例第42
    條、第85條第1項之規定，不服被告民國110年1月14日嘉監
    裁字第70-L00000000號裁決，而提起行政訴訟，經核屬於行
    政訴訟法第237條之1第1項第1款規定之交通裁決事件，自應
    依行政訴訟法第2編第3章規定之交通裁決事件訴訟程序；且
    本件事證明確，本院爰依同法第237條之7規定，不經言詞辯
    論，逕為判決，合先敘明。
三、訴之變更：
１、按「訴狀送達後，原告不得將原訴變更或追加他訴。但經被
    告同意或行政法院認為適當者，不在此限。」「有下列情形
    之一者，訴之變更或追加，應予准許：⑴、訴訟標的對於數
    人必須合一確定，追加其原非當事人之人為當事人。⑵、訴
    訟標的之請求雖有變更，但其請求之基礎不變。⑶、因情事
    變更而以他項聲明代最初之聲明。⑷、應提起確認訴訟，誤
    為提起撤銷訴訟。⑸、依第197條或其他法律之規定，應許為
    訴之變更或追加。」行政訴訟法第111條第1項、第3項定有
    明文。上開規定，於簡易訴訟程序仍適用之，同法第236條
    亦有明文規定，並再經行政訴訟法第237之9條準用至交通裁
    決事件。
２、本件原告起訴時之訴之聲明與最後調查程序時之訴之聲明，
    雖均為原處分撤銷，訴訟費用由被告負擔，然其起訴時包含
    嘉監義裁字第70-L00000000、70-L00000000裁決書，後於本
    院調查時始變更為僅對嘉監裁字第70-L00000000號裁決書提
    起撤銷訴訟。
３、經核原告所為追加或變更之部分，該部分之請求係基於同一
    之請求基礎，皆與原已起訴部分可共用相同訴訟程序及資料
    ，且有利於當事人之利益，經本院認為適當，應予准許，合
    先敘明。　　
貳、實體事項：
一、事實概要：原告駕駛車牌號碼000-0000號自用小客車（下稱
    系爭車輛），於110年1月14日上午7時28分、7時29分，在嘉
    義縣太保市台37線13.9公里及12.5公里處（下稱系爭路段）
    時，因未依規定變換車道（未依規定使用方向燈）之連續違
    規行為，經嘉義縣警察局水上分局(下稱舉發機關)認有前揭
    之違規行為，遂以嘉縣警交字L00000000、L00000000號舉發
    違反道路交通管理事件通知單（下稱系爭舉發通知單）舉發
    ，記載應到案日期分別為110年3月12日、110年3月13日，並
    移送被告處理。被告遂於110年3月21日依道路交通管理處罰
    條例（下稱處罰條例）第42條之規定以嘉監義裁字第70-L00
    000000裁決書，裁處原告罰鍰新臺幣（下同）1,200元（下
    稱甲處分）、另再依處罰條例同條項規定再開立嘉監義裁字
    第70-L00000000號裁決書，裁處原告罰鍰1,200元（下稱原
    處分）。原告不服，遂針對原處分提起本件行政訴訟。
二、原告起訴主張：
㈠、本件原告違規事實係發生於000年0月00日上午7時28分、7時
　　29分，駕駛系爭車輛在系爭路段時，原告係於6公里範圍內
　　及6分鐘內有兩次未依規定變換車道之違規行為，被告仍應
　　注意是否違反比例原則。且原告先後兩次違規，其違規時間
　　在1分鐘內，其違規地點距離在1.5公里內，且違犯者均係同
　　一條項款規定。
㈡、並聲明：
１、原處分撤銷。
２、訴訟費用由被告負擔。
三、被告答辯略以：
㈠、系爭車輛分別於110年1月14日上午7時28分、29分兩次違規
　　屬實，被舉發機關分別逕行舉發違規，並無不當。
㈡、原告所稱前揭主張應為對處罰條例第85條之1及同細則第13
　　條第3、4項之誤用。依交通部107年9月21日交路0000000000
　　號函示略以：「......查道路交通管理處罰條例第85條之1
　　之立法意旨，係交通違規狀態持續不改正者，......倘其行
　　為係二以上違規行為，仍應依違反道路交通管理事件統一裁
　　罰基準及處理細則第3條第1項規定分別舉發、處罰」；又行
　　政罰法第25條規定：「數行為違反同一或不同行政法上義務
　　之規定者，分別處罰之」。故被告本諸上揭規定予以裁罰，
　　並無違誤。
㈢、綜上所述，原告違反處罰條例第42條規定，依據違反道路交
　　通管理事件統一裁罰基準表等規定，既可認定。故被告所為
　　之甲處分、原處分應無違誤。
㈣、並聲明：
１、原告之訴駁回。
２、訴訟費用由原告負擔。　
四、本院之判斷：
㈠、原告於前揭時間駕車行經系爭路段，先後兩次未依規定使用
    方向燈而變換車道，為兩造所不爭執，並有嘉義縣警察局舉
    發違反道路交通管理事件通知單2份、甲處分、原處分各1份
    在卷可佐（見本院卷第25、27、73、75頁），堪認為真實。
    　　　
㈡、按汽車駕駛人之行為有下列情形之一，當場不能或不宜攔截
　　製單舉發者，得逕行舉發：…7 、經以科學儀器取得證據資
　　料證明其行為違規。前項第7款之科學儀器應採固定式，並
　　定期於網站公布其設置地點。但汽車駕駛人之行為屬下列情
　　形之一者，不在此限：…六、未依規定變換車道。…。處罰
　　條例第7條之2第1項第1款、第7款，第2項第6 款分別定有明
　　文。再按第7條之2之逕行舉發案件有下列情形之一者，得連
　　續舉發：1、逕行舉發汽車行車速度超過規定之最高速限或
　　低於規定之最低速度或有第33條第1項、第2項之情形，其違
　　規地點相距六公里以上、違規時間相隔六分鐘以上或行駛經
　　過一個路口以上。但其違規地點在隧道內者，不在此限。處
　　罰條例第85條之1第2項第1款亦定有明文。復按汽車行駛於
　　高速公路、快速公路或設站管制之道路，不遵使用限制、禁
　　止、行車管制及管理事項之管制規則而有下列行為者，處汽
　　車駕駛人3,000元以上6,000元以下罰鍰：4、未依規定變換
　　車道。處罰條例第33條第1項第4 款亦有相關規定。又按穿
　　越虛線，係供車輛匯入匯出時，做為劃分主線車道與其他車
　　道之用，其他車道車輛應讓主線車道車輛先行。本標線為白
　　虛線，線寬15或30公分，線段1公尺，間距2公尺，道路交通
　　標誌標線號誌設置規則第189條之1定有明文。另按違反道路
　　交通管理事件統一裁罰基準及處理細則第10條第2項第2款、
　　第5款分別規定：前項稽查，查獲違反道路交通管理事件之
　　舉發方式如下：2、逕行舉發：依本條例第7條之2規定之舉
　　發。5、民眾檢舉舉發：就民眾依本條例第7條之1規定檢舉
　　違反本條例之行為，經查證屬實之舉發。第22條復規定：公
　　路主管或警察機關受理民眾檢舉違反道路交通管理事件，應
　　即派員查證，經查證屬實者，應即舉發，並將處理情形回復
　　檢舉人。前項檢舉違規證據係以科學儀器取得，足資認定違
　　規事實者，得逕行舉發之。公路主管或警察機關為查證民眾
　　檢舉違反道路交通管理事件，必要時得通知被檢舉人到案說
　　明。
㈢、按立法者固得以法律規定行政機關執法人員得以連續舉發及
　　隨同多次處罰之遏阻作用以達成行政管制之目的，但仍須符
　　合憲法第23條之比例原則及法律授權明確性原則。申言之，
　　以連續舉發之方式，對違規事實繼續之違規行為，藉舉發其
　　違規事實之次數，評價及計算其法律上之違規次數，並予以
　　多次處罰，藉多次處罰之遏阻作用，以防制違規事實繼續發
　　生，此種手段有助於目的之達成，對維護交通秩序、確保交
　　通安全之目的而言，在客觀條件之限制下，更有其必要性及
　　實效性。惟每次舉發既然各別構成一次違規行為，則連續舉
　　發之間隔期間是否過密，以致多次處罰是否過當，仍須審酌
　　是否符合憲法上之比例原則。（司法院大法官釋字第604號
　　之解釋理由書參照），此解釋要旨不論於處罰條例第7條之1
　　經民眾檢舉所為之職權舉發或同條例第7條之2由警察機關等
　　舉發機關所為之當場舉發或逕行舉發等情形，皆有適用。
㈣、立法者制訂處罰條例乃為加強道路交通管理，維護交通秩
　　序，確保交通安全等目的（處罰條例第1條規定參照）。關
　　於道路交通管理之稽查及違規紀錄，依同條例第7條第1項之
　　規定，乃係由交通勤務警察及輔以依法令執行交通稽查任務
　　人員執行。所謂交通舉發，則係交通執法人員因執行職務，
　　知有交通違規情事，而將交通違規事實告知被舉發人，並向
　　管轄之處罰機關為移送舉報之程序，此程序包含交通違規之
　　調查取締及舉報移送，而舉發之事實則作為處罰機關裁決所
　　應參酌之事項，是正確執行交通違規舉發之職權，使違規行
　　為人均可依處罰條例受公平之處理裁決，始符處罰條例之規
　　範目的。觀諸前述處罰條例第7條之1及第7條之2的舉發規
　　定，其中第7條之1規定公路主管機關及警察機關，就民眾檢
　　舉之違規事實，經查證屬實，應即舉發，已明文賦予公路主
　　管或警察機關得對於經查證屬實之交通違規行為，於事後進
　　行舉發之權；又同條例第7條之2規定，乃關於交通勤務警察
　　或依法令執行交通稽查任務人員當場攔截製單舉發，及有該
　　條所列當場不能或不宜攔截製單舉發，得逕行舉發之情形。
　　而不論處罰條例第7條之1、第7條之2或處理細則第10條規
　　定，均僅係舉發方式之說明，此參處罰條例第7條之1規定之
　　立法理由為：「由於警力有限及民眾取巧違規成性，為交通
　　秩序混亂原因之一，民眾如能利用適當管道檢舉交通違規，
　　除可彌補警力之不足外，亦將產生極大之嚇阻效果。」即
　　明。
㈤、又行政違規行為之次數並非純粹以自然行為概念為界定標
　　準，而應從法規範所欲維護之法益狀態予以評價。易言之，
　　藉由違規受不法利益之情形，倘不論違規行為時間之久暫，
　　一概論以單一行為之行政責任，勢必誘使違規者長時間侵害
　　法益，以圖得超出罰鍰額度之不當利益，將造成法秩序失衡
　　之不公義現象。故從法規範之精神及其目的以觀，如立法者
　　基於達成特定行政管制之目的，已擬制規定以侵害法益之時
　　間長度作為量化及區隔違反公法義務之次數者，則行為人雖
　　以自然意義之一行為侵害同一法益，但因其侵害法益之時間
　　長度已超過法律就單一違規行為所設定之評價標準者，仍應
　　成立數個獨立之違規行為，分別論處其行政責任，司法院釋
　　字第604號解釋亦闡述：「立法者固得以法律規定行政機關
　　執法人員得以連續舉發及隨同多次處罰之遏阻作用以達成行
　　政管制之目的，但仍須符合憲法第23條之比例原則及法律授
　　權明確性原則。申言之，以連續舉發之方式，對違規事實繼
　　續之違規行為，藉舉發其違規事實之次數，評價及計算其法
　　律上之違規次數，並予以多次處罰，藉多次處罰之遏阻作
    用，以防制違規事實繼續發生，此種手段有助於目的之達
　　成，對維護交通秩序、確保交通安全之目的而言，在客觀條
　　件之限制下，更有其必要性及實效性。惟每次舉發既然各別
　　構成一次違規行為，則連續舉發之間隔期間是否過密，以致
　　多次處罰是否過當，仍須審酌是否符合憲法上之比例原
　　則。」而民國91年7月3日修正之處罰條例第85條之1增訂第2
　　項：「第7條之2之逕行舉發案件有左列情形之一者，得連續
　　舉發：一、逕行舉發汽車有第33條、第40條第1項規定之情
　　形，其違規地點相距6公里以上、違規時間相隔6分鐘以上或
　　行駛經過一個路口以上者。二、逕行舉發汽車有第56條第1
　　項規定之情形，而駕駛人不在場或未能將車輛移置每逾2小
　　時者。」規定，其立法理由為：「對逕行舉發案件得連續舉
　　發之規定，係規範於違反道路交通管理事件統一裁罰標準及
　　處理細則第12條，因其影響人民權利義務，為符合法律保留
　　之精神，爰酌予修正增列於第2項。」94年12月28日依立法
　　委員葉宜津等提案修正通過之現行第85條之1第2項規定，其
　　提案理由則係為增加嚴重超速行為之處罰，以及為因應長隧
　　道安全，爰為但書規定（立法院第6屆第2會期第3次會議議
　　案關係文書討275頁參照），對於連續舉發之間隔期間並未
　　修正。準此，如汽車駕駛人行駛於一般公路非隧道路段，持
　　續於變換車道時，未依規定顯示方向燈，違反處罰條例第33
　　條第1項第4款規定，依處罰條例第85條之1第2項第1款之規
　　範目的，如其違規地點相距未達6公里、違規時間相隔未達6
　　分鐘或未行駛經過一個路口，即應論以單一違規行為；若其
　　違規地點相距6公里以上、違規時間相隔6分鐘以上或行駛經
　　過一個路口以上，則得連續舉發，此於交通勤務警察或依法
　　令執行交通稽查任務人員依處罰條例第7條之2規定逕行舉發
　　案件，固得直接適用，然公路主管或警察機受理處罰條例第
　　7條之1規定的民眾檢舉舉發案件，因同具當場不能製單舉發
　　之情形，而有本質上之類似性，亦應類推適用上開規定之違
　　反義務次數判斷標準，以評價檢舉之違規行為次數後，製單
　　舉發，始符處罰條例第85條之1第2項第1款之規範意旨。
㈥、本件甲處分、原處分之違規事實係發生於000年0月00日上午
　　7時28分、29分許，駕駛系爭車輛在太保市台37線北向
    12.5、13.9公里處，原告固然於6公里範圍內有2次未依規定
　　變換車道之違規行為，可得分論併罰，惟被告仍應注意多次
　　裁處是否違反比例原則。查原告先後2次違規，其違規時間
　　在1分鐘內，其違規地點距離在6公里內（最遠最近相距約為
　　1.4公里），且違犯者均係同一條項款規定，然揆諸道交條
　　例第85條之1第2項第1款規定及其立法意旨，暨參酌大法官
　　會議釋字第604號解釋之旨，不論係民眾舉發或逕行舉發均
　　應符合比例原則，本件被告對於原告短時間內之同一違規行
　　為連續處罰，依據前開見解，顯與比例原則不符，故原告對
　　於發生在後之原處分請求予以撤銷，為有理由，應予准許。
五、本件判決基礎已臻明確，兩造其餘之攻擊防禦方法及訴訟資
    料經本院審酌後，核與判決結果不生影響，無一一論述之必
    要，附予敘明。
六、本件第一審裁判費為300元，應由被告負擔，爰確定第一審
    訴訟費用額如主文第2項所示。
七、據上論結，本件原告之訴為有理由，依行政訴訟法第98條第
    1項前段、第236條、第237條之7、第237條之8第1項、第237
    條之9第1項，判決如主文。
中　　華　　民　　國　　110 　年　　7 　　月　　30　　日
                  行政訴訟庭  法  官  唐一强
上為正本係照原本作成。
如不服本判決，應於判決送達後20日內，向本院提出上訴狀並表
明上訴理由（原判決所違背之法令及其具體內容或依訴訟資料可
認為原判決有違背法令之具體事實），其未載明上訴理由者，應
於提出上訴後20日內向本院補提理由書（上訴狀及上訴理由書均
須按他造人數附繕本，如未按期補提上訴理由書，則逕予駁回上
訴），並應繳納上訴裁判費新臺幣750元。
中　　華　　民　　國　　110 　年　　7 　　月　　30　　日
                              書記官  黃妍爾